臺灣高雄地方法院刑事判決　　　　　　　95年度訴字第4282號
公　訴　人　臺灣高雄地方法院檢察署檢察官
被　　　告　丙○○
上列被告因偽造文書等案件，經檢察官提起公訴（95年度偵字第
29807號），本院判決如下：
   主  文
丙○○行使偽造私文書，足以生損害於他人，處有期徒刑伍月，
如易科罰金，以銀元參佰元即新台幣玖佰元折算壹日；讓渡證書
上偽造之「甲○○」署名、指印各貳枚，均沒收。又意圖為自己
不法之所有，而侵占離本人所持有之物，處罰金銀元貳仟元即新
台幣陸仟元，如易服勞役，以新台幣貳仟元折算壹日。均緩刑貳
年。
    事  實
一、丙○○於民國95年1 月13日晚上9 時許，在位於屏東縣東港
    鎮之「阿榮海產店」，拾獲戊○○所有之廠牌大霸、型號J6
    、手機序號：00000-00000-00000 號行動電話1 支（戊○○
    於同日晚上8 時30分許，在上開海產店，遭不詳姓名之人竊
    取），竟意圖為自己不法之所有，基於侵占離本人所持有物
    之犯意，將上開行動電話侵占入己。又於同年月16日下午某
    時許，在位於高雄縣林園鄉○○路○ 段34號之「金永利通訊
    行」，向不知情之該通訊行負責人乙○○佯稱上開行動電話
    是其所有，要賣掉，乙○○遂要求丙○○須書寫讓渡證書，
    丙○○為取信乙○○，遂另行起意，並基於行使偽造私文書
    之犯意，假冒甲○○在讓渡證書上書寫「甲○○」之姓名、
    身分證字號：「Ｚ000000000號」及住址「林園鄉○○路56號
    」，完成讓渡證書之私文書後，交予乙○○而行使之，足生
    損害於乙○○及甲○○，乙○○則以新台幣（下同）1 千元
    之代價向丙○○購得該手機。嗣於95年10月16日下午1 時27
    分許，經警在高雄市三民區○○○街118 號於查贓勤務時發
    現，並調閱電話通聯紀錄後而查悉上情。
二、案經高雄市政府警察局三民第一分局報告臺灣高雄地方法院
    檢察署檢察官偵查起訴。
    理  由
一、按被告以外之人於審判外之言詞或書面陳述，除法律有規定
    者外，不得作為證據，刑事訴訟法第159 條第1 項定有明文
    。又被告以外之人於審判外之陳述，雖不符前4 條之規定，
    而經當事人於審判程序同意作為證據，法院審酌該言詞陳述
    或書面陳述作成時之情況，認為適當者，亦得為證據。當事
    人、代理人或辯護人於法院調查證據時，知有第159 條第1
    項不得為證據之情形，而未於言詞辯論終結前聲明異議者，
    視為有前項之同意，刑事訴訟法第159 條之5 亦定有明文。
    本件證人即被害人戊○○、乙○○於警詢時及偵查中之指述
    、讓渡證書、通聯記錄查詢單明細、通聯調閱查詢單及車籍
    作業系統─查詢認可資料各1 紙等，均為被告以外之人於審
    判外之陳述，屬傳聞證據，而公訴人及被告，就上開事證，
    未於本院審理過程中聲明異議，且本院審酌前開言詞陳述、
    書證作成時之情況均屬正常，並無違法取證之情事，又與本
    案相關之待證事實具有關連性，是認適當作為證據，依前開
    刑事訴訟法第159 條之5 之規定，認上開證據均具有證據能
    力。
二、訊據被告丙○○對其於上開時地侵占他人離本人所持有之上
    開行動電話，並且嗣後偽造「甲○○」之署名、指印各2 枚
    於讓渡證書上後，將偽造之讓渡證書交付被害人乙○○，據
    以出售上開手機予被害人之事實坦承不諱，核與證人乙○○
    、戊○○於本院之證述情節相符（見本院卷第26、27頁），
    復有讓渡證書1 紙在卷可稽（見警卷第10頁），足徵被告自
    白與事實相符，堪信為真實。本件事證明確，被告之上開犯
    行洵堪認定。
三、論罪科刑及沒收：
  (一)本案相關之法律比較適用：
    按行為後法律有變更者，適用行為時之法律。但行為後之法
    律有利於行為人者，適用最有利於行為人之法律，刑法第2
    條第1 項定有明文。查被告於前開行為後，刑法部分條文業
    經總統於94年2 月2 日修正公布，並依刑法施行法第10條之
    1 規定自95年7 月1 日施行。另於95年6 月14日公布刑法施
    行法第1 條之1 ，除變更刑法分則編所定罰金之貨幣單位為
    新臺幣外，並分別提高罰金數額為3 倍或30倍。故本件自應
    就被告行為前、後相關法律有修正者，依前揭規定加以比較
    適用。茲說明如下：
  1.修正前刑法第337 條侵占離本人持有之物罪規定法定刑為「
    5 百元以下罰金」；修正前刑法第216 條、第210 條行使偽
    造私文書罪之法定刑為「5 年以下有期徒刑」。依刑法施行
    法第1 條之1 規定，修正前後上開條文之法定刑度均未變更
    ，是該等條文自無比較新舊法之問題，又修正前刑法第33條
    第5 款規定罰金數額應為1 元以上；然而修正後刑法第33條
    第5 款提高罰金數額為新臺幣1 千元以上，並以百元計算之
    。是以修正後刑法第337 條關於罰金刑數額下限則予以提高
    ，故就刑法第337 條之罪名部分，以修正前之法律效果對行
    為人而言較屬有利。
  2.修正前刑法第41條第1 項前段原規定：「犯最重本刑為5 年
    以下有期徒刑以下之刑之罪，而受6 個月以下有期徒刑或拘
    役之宣告，因身體、教育、職業、家庭之關係或其他正當事
    由，執行顯有困難者，得以1 元以上3 元以下折算一日，易
    科罰金。」，且被告行為時之易科罰金折算標準，依修正前
    罰金罰鍰提高標準條例第2 條前段（現已刪除）之規定，本
    係就其原定數額提高為100 倍折算1 日，故被告行為時之易
    科罰金折算標準乃以銀元3 百元折算1 日，經折算後應以新
    臺幣9 百元折算為1 日。惟修正後刑法第41條第1 項前段則
    改以：「犯最重本刑為5 年以下有期徒刑以下之刑之罪，而
    受6 個月以下有期徒刑或拘役之宣告者，得以新臺幣1 千元
    、2 千元或3 千元折算一日，易科罰金。」，乃就易科罰金
    之折算標準予以提高。從而比較修正前、後所定之易科罰金
    折算標準，當以修正前規定較有利於被告。
  3.另被告於行為時，刑法第42條第2 項前段關於易服勞役之規
    定：「易服勞役以1 元以上3 元以下折算1 日。」又被告行
    為時之易服勞役折算標準，業據修正前罰金罰鍰提高標準條
    例第2 條前段規定，就其原定數額提高為100 倍折算1 日，
    則本件受刑人行為時之易服勞役折算標準，應以銀元300 元
    折算1 日，即新台幣900 元折算1 日。惟95年7 月1 日修正
    公布施行之刑法第42條第3 項前段規定：「易服勞役以新台
    幣1 仟元、2 仟元或3 仟元折算1 日。」比較修正前後之易
    服勞役折算標準，以修正後之規定，較有利於被告，則應依
    刑法第2 條第1 項但書之規定，適用修正後之刑法第42條第
    3 項前段規定，定其折算標準，對被告較屬有利。
  4.綜上，前述侵占離本人持有物罪之罰金刑數額下限之變更，
    以修正前刑法相關規定較有利於被告，故應依修正前刑法作
    為本件被告論罪科刑之依據，至易科罰金折算標準以修正前
    刑法規定對被告較屬有利、易服勞役折算標準以修正後刑法
    規定對被告為有利，自應分別適用對被告有利之規定（有關
    易刑處分部分之規定，並無整體比較適用之問題，縱為割裂
    適用，亦與最高法院95年度第8 次刑庭決議不相違背；又刑
    法施行法第1 條之1 之修正與罰金罰鍰提高標準第1 條前段
    之規定間並無新舊法比較之問題，應逕適用刑法施行法第1
    條之1 之規定，此有臺灣高等法院暨所屬法院95年12月13日
    法律座談會第2 、3 、6 、18號提案可資參照）。
  (二)核被告拾得他人離本人持有之物，據為己有，係犯刑法第33
    7 條之侵占離本人持有之物罪。嗣而變賣所侵占之贓物時，
    偽造甲○○名義之讓渡證書並持以行使，係犯刑法第216 條
    、同法第210 條之行使偽造私文書罪。公訴人雖認被告係犯
    侵占遺失物罪，惟上開手機，係被害人戊○○於前揭時地，
    遭不詳姓名之人所竊取乙節，業據證人戊○○於警詢、偵訊
    中證述明確（見警卷第5 頁、95年度偵字第29807 號偵查卷
    宗第8 頁），是被告所犯應係侵占離本人持有物罪，前揭公
    訴意旨容有誤會，併此敘明。被告於讓渡證書上立讓渡書人
    欄偽造「甲○○」之署名、指印之行為，均係偽造私文書之
    部分行為，又被告偽造私文書後復持以行使，其偽造之低度
    行為為行使之高度行為所吸收，均不另論罪。被告先後於讓
    渡證書上偽造「甲○○」之署名、指印各2 枚，係於密切接
    近之時間及同地實施，侵害同一法益，各行為之獨立性極為
    薄弱，且係出於同一目的，在時間之差距上，難以強行分開
    ，應視為數個舉動之接續施行，合為包括之一行為予以評價
    ，屬接續犯。又被告於95年1 月13日拾獲上開手機侵占入己
    時，其侵占罪即已完成，被告於事隔3 日後，始持至通訊行
    出售予乙○○，且被告係另因不知情之乙○○之要求，才在
    該讓渡證書上偽造甲○○之署押，完成偽造讓渡證書並行使
    ，則被告行使偽造私文書與侵占離本人持有之物間，在客觀
    上即難認其方法或結果行為與犯罪之目的行為，具有不可分
    離之直接密切關係，是認被告所犯上開侵占離本人持有物罪
    與行使偽造私文書二罪間，犯意各別，行為亦殊，應分論併
    罰。爰審酌被告不思以己力獲取生活所需，於侵占離被害人
    所持有之手機後，竟又冒用他人名義將該手機變賣，足生損
    害於被害人及被冒用名義人之信用，並破壞交易秩序，行為
    實有非當，惟念其犯後坦承犯行，頗有悔意，且因犯罪所得
    之金額非鉅，及其犯罪手段惡性尚非重大等一切情狀，分別
    就所犯之行使偽造私文書罪及侵占離本人持有物罪，分別量
    處主文所示之刑，並依法諭知有期徒刑如易科罰金，以銀元
    300 元即新台幣900 元折算1 日；另參酌被告教育程度為國
    中畢業、家庭經濟狀況小康等情（見警詢調查筆錄受詢問人
    欄），就罰金如易服勞役，諭知以新台幣2,000 元折算1 日
    之折算標準，以資懲儆。末查，被告未曾因故意犯罪受有期
    徒刑以上刑之宣告，有台灣高等法院被告全國前案紀錄表1
    份可稽，且又於犯後與被害人戊○○達成和解，有和解書1
    紙在卷可考（見本院卷第16頁），堪認已有悔意，經此偵審
    程序教訓，應知警惕諒無再犯之虞，本院認所宣告之刑，以
    暫不執行為適當，併均諭知緩刑2 年，以勵自新（刑法有關
    緩刑之規定，亦於94年2 月2 日修正公布，95年7 月1 日施
    行，惟依最高法院95年第8 次刑事庭會議決議七：犯罪在新
    法施行前，新法施行後，緩刑之宣告，應適用新法第74條之
    規定）。
  (三)至本件被告在讓渡證書上偽造之「甲○○」署名、指印各2
    枚，不問屬於犯人與否，均應依修正後刑法第219 條之規定
    予以沒收。
四、公訴意旨另認被告意圖為自己不法所有，基於詐欺取財之犯
    意，詐稱「行動電話是自己所有，要賣掉」及偽造甲○○署
    名於讓渡證書2 枚，而後據以行使交付與被害人即上開通訊
    行負責人乙○○，使被害人陷於錯誤，將1,000 元交付與丙○○之行為，另涉犯刑法第339 條第1 項詐欺取財罪嫌等語
    。惟按刑法第339 條第1 項詐欺罪之成立，以意圖為自己或
    第三人不法所有，以詐術使人將本人或第三人之物交付為要
    件。所謂以詐術使人交付，必須被詐欺人因其詐術而陷於錯
    誤，若其所用方法，不能認為詐術，亦不致使人陷於錯誤，
    即不構成該罪（最高法院46年台上字第260 號判例意旨參照
    ）。經查，被告固向乙○○稱「行動電話是自己所有，要賣
    掉」及有偽造甲○○署名於讓渡證書2 枚，而後據以行使交
    付之行為，乙○○縱因此對此手機為何人所有乙節有所誤認
    ，然衡諸交易常情，購買手機者應係以該手機之品質、外觀
    及市場之行情來決定收購之價格及收購與否，而交易客體之
    所有權人究係何人，當非影響交易價格與交易成立之因素，
    此情亦經證人乙○○於本院證述明確（見本院卷第26頁），
    是被告之前揭行為當無涉詐術之行使，亦不致使收購者乙○○陷於錯誤，揆諸前開判例意旨，即與詐欺取財罪名之構成
    要件有異，況乙○○係以市場行情價收購上開手機，其整體
    財產並未因此受有減損，從而，本件自難以刑法第339 條第
    1 項詐欺取財罪名相繩，惟公訴人認此部分與前開行使偽造
    私文書論罪科刑部分有牽連犯之裁判上一罪關係起訴，爰不
    另為無罪之諭知，併此敘明。
據上論斷，應依刑事訴訟法第299 條第1 項前段，修正後刑法第
2 條第1 項、第216 條、第210 條、第337 條、第219 條、第42
條第3 項、第74條第1 項第1 款，修正前刑法第41條第1 項前段
，罰金罰鍰提高標準條例第1 條前段，修正前罰金罰鍰提高標準
條例第2 條，刑法施行法第1 條之1 之規定，判決如主文。
本案經檢察官丁○○到庭執行職務。
中　　華　　民　　國　　96　　年　　 4　　月　　 4　　日
                  刑事第十庭  審判長法  官  陳玉聰
                                    法  官  莊珮吟
                                    法  官  鄭凱文
以上正本證明與原本無異。
如不服本判決，應於收受送達後10日內向本院提出上訴書狀。
中　　華　　民　　國　　96　　年　　 4　　月　　 4　　日
                                    書記官  林慧芬
附錄本件判決論罪科刑法條：
刑法第216 條 (行使偽造變造或登載不實之文書罪)
行使第210 條至第215 條之文書者，依偽造、變造文書或登載不
實事項或使登載不實事項之規定處斷。
刑法第210 條(偽造變造私文書罪)
偽造、變造私文書，足以生損害於公眾或他人者，處5 年以下有
期徒刑。
刑法第337 條 (侵占遺失物罪)
意圖為自己或第三人不法之所有，而侵占遺失物、漂流物或其他
離本人所持有之物者，處5 百元以下罰金。
